【裁判字號】    97,交聲,914
【裁判日期】    980417
【裁判案由】    聲明異議
【裁判全文】
臺灣臺南地方法院交通事件裁定         97年度交聲字第914號
移送機關    交通部公路總局嘉義區監理所麻豆監理站
異議人即
受處分人    丙○○
上列受處分人因違反道路交通管理處罰條例案件，對於交通部公
路總局嘉義區監理所麻豆監理站民國97年9月2日所為之裁決處分
（處分案號：麻監裁罰字第裁75-NJ0000000號），聲明異議，本
院裁定如下：
    主  文
原處分撤銷。
丙○○不罰。
    理  由
一、原處分意旨略以：異議人即受處分人丙○○（下稱異議人）
    其所有車牌號碼２０９２－ＪＨ號自用一般小客車，於民國
    九十七年八月三日零時四十四分，經人駕駛行經高雄縣鳳屏
    路（高屏大橋往高雄方向）時，行車速限七十公里，經測時
    速八十七公里，超速十七公里，行車速度超過規定之最高時
    速未滿二十公里，經雷達測速照相後經高雄縣政府警察局交
    通警察隊員警逕行製單舉發。嗣經移送機關即交通部公路總
    局嘉義區監理所麻豆監理站以其違規事證明確，依照道路交
    通管理處罰條例第四十條、第六十三條第一項第一款之規定
    ，裁處異議人罰鍰新臺幣（下同）一千八百元，並記違規點
    數一點等語。
二、本件異議意旨略以：異議人所有車牌號碼２０９２－ＪＨ號
    中華三菱小客車已於九十四年六月二十九日因事故撞毀，並
    以五千元賣給乙○○作為報廢車，惟乙○○遲未向監理單位
    辦理車輛報廢，異議人已於九十五年二月二十七日向麻豆監
    理站辦理報廢。另本件違規車輛為其他顏色之ＢＭＷ明顯係
    其他車輛盜掛異議人所有之車牌號碼２０９２－ＪＨ號牌照
    ，不應將違規情事由異議人承受，因而為此聲明異議，請求
    撤銷原處分等語。
三、按汽車駕駛人，行車速度超過規定之最高時速者，除有處罰
    條例第四十三條第一項第二款情形外，處一千二百元以上二
    千四百元以下罰鍰，並記違規點數一點，道路交通管理處罰
    條例第四十條、第六十三條第一項第一款分別定有明文。次
    按道路交通管理處罰條例第七條之二、同條例第八十五條第
    一項及違反道路交通管理事件統一裁罰基準及處理細則第三
    十六條之規定，如係逕行舉發之情形，應按已查明之資料，
    由舉發機關送達被通知人即汽車所有人，再由汽車所有人依
    通知單之應到案日期前到案，並告知違規駕駛人之姓名等資
    料，處罰機關應另行通知違規駕駛人到案依法處理，逾應到
    案日期，處罰機關始得依上揭規定處罰該汽車所有人。換言
    之，對於違反道路交通管理處罰條例行為之處罰，原則上應
    處罰汽車駕駛人，而例外如有應可歸責於車輛所有人之情形
    下，始得處罰車輛所有人。然上開所指之「汽車所有人」，
    並非專指車籍資料上所登記之車主，而係指該車輛於違規當
    時之真正所有權人，蓋車籍資料僅係監理機關對於車輛管理
    之行政登記事項，車籍資料上之車主名稱登記，雖可據以作
    為該車所有人之判斷依據，然該車籍資料所登記之車主，並
    非當然即為民法上之真正所有權人，實際上仍應依照民法上
    動產所有權歸屬之相關規定加以判斷，而非絕對以車籍資料
    上登記之車主，為認定車輛所有權人之唯一標準。
四、經查：
(一)、異議人其所有車牌號碼２０９２－ＪＨ號自用一般小客車牌
    照，於九十七年八月三日零時四十四分許，經人將該牌照改
    懸掛在其他自小客車上駕駛行經高雄縣鳳屏路（高屏大橋往
    高雄方向）時，行車速限七十公里，經測時速八十七公里，
    超速十七公里，行車速度超過規定之最高時速未滿二十公里
    ，經雷達測速照相後經高雄縣警察局交通警察隊員警逕行製
    單舉發等情，有高雄縣政府警察局九十七年八月十四日高縣
    警交字第ＮＪ0000000號舉發違反道路交通管理事件
    通知單一份及違規採證照片一幀附卷可稽。
(二)、然觀諸上開違規採證照片，該照片上違規車輛之廠牌為「寶
    馬（ＢＭＷ）」，車身顏色為「黑色」，然異議人所有並登
    記為車牌號碼２０９２－ＪＨ號之自用小客車之廠牌為「中
    華」，車身顏色為「白色」，此有汽車車籍查詢一紙在卷（
    詳本院卷第十四頁）足憑。綜此，本件違規之自小客車與異
    議人所有並登記為車牌號碼２０９２－ＪＨ號中華自小客車
    ，其車輛之廠牌、顏色明顯不相符合，自難僅依本件違規車
    輛所懸掛牌照為異議人所有之車牌號碼２０９２－ＪＨ號自
    用一般小客車牌照，即遽認異議人為本件違規車輛之駕駛人
    。
(三)、又關於車輛買賣交易，一般民眾仍習慣採行收取車款後隨即
    交付車輛之交易模式，少有簽約行為，俟日後發現受讓人未
    依其約定辦妥過戶登記時，又因缺乏詳細之受讓人資料，致
    使該車衍生之牌照稅、燃料費及違規罰鍰等款項仍然歸責於
    舊車主，對於上述情形，公路監理機關長久以來大都以較簡
    便之登報催告或檢附存證信函等方式辦理拒不過戶註銷，且
    衡諸常情，車輛駕駛人為避免造成自己使用車輛之不便利，
    若果非該車輛確已處分而未能完成過戶行政手續，實不可能
    將自己使用中之車輛註銷，徒增使用之困擾。而本件異議人
    主張其所有之車牌號碼２０９２－ＪＨ號自小客車於九十五
    年二月二十七日檢具登報催辦過戶之資料辦理拒不過戶註銷
    登記，此有交通部公路總局嘉義區監理所麻豆監理站九十七
    年十一月四日嘉監麻字第０９７１００２１０９號函檢附之
    汽車車籍查詢資料及車牌號碼２０９２－ＪＨ號自小客車異
    動登記書（拒不過戶註銷）一紙在卷可按，足見異議人辯稱
    其已於九十五年二月二十七日已辦理上開牌照之拒不過戶註
    銷登記一節，足堪採憑。
(四)、況異議人於本院九十八年二月十一日訊問中陳稱：「我的車
    牌號碼２０９２－ＪＨ三菱自小客車撞壞，之後我以五千元
    之金額賣給甲○○的父親乙○○，但是在讓渡證書上簽的是
    甲○○的名字，乙○○沒有給我五千元，就將我的車子連同
    車牌牽走了，我之前有聯絡到乙○○，他是保養廠老闆，他
    說已經將我的自小客車轉售給他人」等語（詳本院卷第五十
    五頁）；另證人乙○○於本院訊問中證稱：「（這張讓渡書
    是否你與異議人簽立的？〈提示本院卷Ｐ９讓渡證書〉）是
    的。」、「（你有在九十四年六月二十九日向丙○○以五千
    元買一輛三菱之轎車？）有，是以權利車之車價購買該車，
    因為有欠台新銀行貸款未清．．．車號應該是２０９２－Ｊ
    Ｈ，當時該車車頭有毀損，但是還是可以開。」、「（為何
    買主是簽甲○○？）因為我姓黃，我經營修車廠叫『世豐汽
    車烤漆廠』，客戶都會叫我『世豐』，有的看到我的名片叫
    我本名，『世豐』是我的綽號，所以我在讓渡書上才會寫甲○○，實際上是我介紹買主跟異議人買該車，是異議人叫我
    處理，所以我跟異議人簽立該讓渡書。」、「（後來異議人
    的這輛２０９２－ＪＨ〈含車牌〉你賣給何人？）我在向丙○○買該車後，就當場賣給專門在協尋找車之人，叫做曾錦
    宏，但是契約書已經找不到，我有找曾錦宏，希望他提供事
    後買主的資料，但是他說他也不知道再賣幾手出去。」等語
    （詳本院卷第五十九頁）。
(五)、經本院參酌異議人上開陳稱，核與證人乙○○到庭證述之情
    節大致相符，並有讓渡證書一紙在卷可稽（詳本院卷第九頁
    ）。足見異議人確於九十四年六月二十九日將其所有車牌號
    碼２０９２－ＪＨ號自小客車連同牌照售與他人，並於九十
    五年二月二十七日辦理上開牌照之拒不過戶註銷登記，甚為
    明確。從而，異議人既已於本件違規時間九十七年八月三日
    前，即將其所有車牌號碼２０９２－ＪＨ號自小客車連同牌
    照出售並交付於第三人，該車連同汽車牌照又未置於異議人
    支配管領之下，異議人自非車牌號碼２０９２－ＪＨ號自用
    小客車真正所有權人，且又無其他積極證據足資證明異議人
    有駕駛懸掛車牌號碼２０９２－ＪＨ號牌照之自小客車，於
    前揭時、地違規超速，難認異議人為本件違規事件中該車輛
    之所有人及實際駕駛人。
五、綜上所述，本件依調查所得之證據，尚不足以證明本件違規
    行為時，異議人為上開違規自小客車之所有人，或係實際駕
    駛人，則移送機關未予詳查，仍以原處分對異議人予以裁罰
    ，於法即有未合，自應由本院裁定將原處分撤銷，另為異議
    人不罰之諭知，以資適法。
六、據上論斷，應依道路交通管理處罰條例第八十七條第二項，
    道路交通案件處理辦法第二十條前段，裁定如主文。
中    華    民    國    98    年     4    月    17    日
                        交通法庭法  官  陳金虎
以上正本證明與原本無異。
如不服本裁定應於送達後5日內向本院提出抗告狀（應附繕本）
。
                                書記官  蔡明峰
中    華    民    國    98    年    4     月    17    日


司法院資訊處製作；財團法人民間司法改革基金會備份。
